最　高　行　政　法　院　判　決
　　　　　　　　　　　　　94年度判字第01153號
上　訴　人　甲○○
被 上訴 人　行政院勞工委員會
代　表　人　乙　○
上列當事人間因勞工安全生法事件，上訴人對於中華民國93年
2月18日臺北高等行政法院92年度簡字第669號判決，提起上訴，
本院判決如下：
　　主  文
上訴駁回。
上訴審訴訟費用由上訴人負擔。
　　理  由
一、上訴人於原審起訴意旨略以：上訴人經營源興土木包工業（
    事業單位），承包南投縣集集鎮○○○○○里○○○路災修
    工程（下稱系爭工程），將排水溝模板灌漿作業交付建華塑
    膠企業股份有限公司（下稱建華公司）承攬。建華公司所僱
    勞工張清祥於民國（下同）91年7月26日下午9時在南投縣集
    集鎮田寮里茄苳巷食蛇高桿20之2號旁排水溝新建工程工地
    ，駕駛預拌混凝土車接近露天開挖排水溝開口面邊緣進行灌
    漿作業時，因車輛翻覆被壓致死。被上訴人所屬中區勞動檢
    查所派員實施職業災害檢查，發現上訴人未於事前告知建華
    公司有關其事業工作環境、危害因素暨勞工安全衛生法及有
    關安全衛生規定採取之措施，且上訴人與建華公司勞工共同
    作業，未召集該公司設置協議組織，進行安全衛生協議事項
    ，並採取有關防止職業災害之必要措施。被上訴人以上訴人
    違反勞工安全衛生法第17條第1項及第18條第1項規定，乃依
    同法第34條第2款規定，以92年1月28日勞中檢授字第092090
    0018號處分書各處上訴人罰鍰新台幣（下同）3萬元，合計6
    萬元。上訴人不服，循序提起本件行政訴訟，主張：其向集
    集鎮公所標得系爭工程後，全部連工帶料轉包給游薪璁施作
    ，由游薪璁自負工程盈虧，上訴人並未僱用游薪璁。而張清
    祥所從事之駕駛混凝土預拌車工作，係受僱於建華公司，與
    上訴人間並無僱主與勞工關係。又本件係案外人游薪璁向建
    華公司購買系爭工程所需之混凝土，為買賣契約關係，建華
    公司居於出賣人地位，為履行其買賣合約中出賣人應交付買
    賣標的物之給付義務，將混凝土卸於工地，係交付買賣標的
    物而非完成一定工作之承攬關係。故無施工單位與建華公司
    共同承攬可言。上開事實與勞工安全衛生法第17條第1項及
    第18條第1項規定之要件不符，原處分以上訴人違反上述規
    定加以處罰，顯屬違法，為此訴請撤銷訴願決定及原處分等
    語。
二、被上訴人則以：　上訴人經營之源興土木包工業承攬南投縣
    集集鎮公所之「田寮里茄苳農路災修工程」，由建華公司負
    責以混凝土預拌車將混凝土運送至工地現場，混凝土預拌車
    進入工地後因現場未設混凝土壓送車，無法定點卸料，必須
    依上訴人所僱之工地作業人員指示，駕駛混凝土預拌車將混
    凝土卸料至欲灌漿之模板上配合進行灌漿作業。本件職災案
    發生當時，建華公司即已有五輛混凝土預拌車，依上訴人所
    屬之工地作業人員指示，逐一將混凝土澆灌於不同段落之模
    板，並非交付於同一卸料點，自非單純買賣卸料行為，而係
    於工地共同實施混凝土灌漿、澆置作業之行為，故除買賣關
    係外，自尚兼具承攬關係。本件上訴人於91年7月29日在被
    上訴人所屬中區勞動檢查所之談話紀錄中，已坦承未於事前
    對承攬人實施任何危害告知及設置協議組織並執行安全衛生
    注意事項在卷，參以被上訴人所屬中區勞動檢查所人員至現
    場檢查時亦未發現上訴人有任何「事前告知」之書面或會議
    紀錄，且無設置協議組織、執行安全衛生注意事項之事證，
    是上訴人違反勞工安全衛生法第17條第1項及第18條第1項之
    規定，足堪認定。被上訴人據以處罰，自無不合等語，資為
    抗辯。
三、原審斟酌全辯論意旨及調查證據之結果，略以：按「事業單
    位以其事業之全部或一部分交付承攬時，應於事前告知該承
    攬人有關其事業工作環境、危害因素暨本法及有關安全衛生
    規定應採取之措施。」、「事業單位與承攬人、再承攬人分
    別僱用勞工共同作業時，為防止職業災害，原事業單位應採
    取左列必要措施：一、設置協議組織，並指定工作場所負責
    人，擔任指揮及協調之工作。二、工作之連繫與調整。三、
    工作場所之巡視。四、相關承攬事業間之安全衛生教育之指
    導及協助。五、其他為防止職業災害之必要事項。」、「有
    左列情形之一者，處新台幣3萬元以上6萬元以下罰鍰：一、
    ．．．。二、違反第9條、第13條、第17條、第18條、第19
    條、第24條或第30條第2項之規定。」分別為勞工安全衛生
    法第17條第1項、第18條第1項、第34條第2款所明定。又「
    本法第17條第1項規定之事前告知，應以書面為之，或召開
    協商會議並作成紀錄。」、「本法第18條所稱共同作業，係
    指事業單位與承攬人、再承攬人所僱用之勞工於同一期間、
    同一工作場所從事工作。」、「本法第18條第1項第1款規定
    之協議組織，應由原事業單位召集之，並定期或不定期進行
    協議下列事項：一、安全衛生管理計畫。二、勞工作業安全
    衛生及健康管理規範。三、安全衛生自主管理之實施及配合
    。四、從事動火、高架、開挖、爆破、高壓電活線等危險作
    業之管制。．．．一一、其他認有必要之協調事項。」復為
    同法施行細則第23條、第24條及第25條所明定。查上訴人經
    營之源興土木包工業承攬南投縣集集鎮公所之「田寮里茄苳
    農路災修工程」，由建華公司負責以混凝土預拌車將混凝土
    運送至工地現場，混凝土預拌車進入工地後因現場未設混凝
    土壓送車，無法定點卸料，必須依上訴人所僱之工地作業人
    員指示，駕駛混凝土預拌車將混凝土卸料至欲灌漿之模板上
    配合進行灌漿作業。本件職災案發生當時，建華公司即已有
    五輛混凝土預拌車，依上訴人所屬之工地作業人員指示，逐
    一將混凝土澆灌於不同段落之模板，並非交付於同一卸料點
    ，自非單純買賣卸料行為，而係於工地共同實施混凝土灌漿
    、澆置作業之行為。且依原處分卷附本件職業災害檢查報告
    書第6頁載述，上訴人所僱之現場作業勞工游薪璁稱：「．
    ．．張清祥所操作之第五部混凝土預拌車以倒車方式進入工
    地後卸料，當時我背對著該預拌混凝土車，站在水溝旁之模
    板上扶取該車卸漿管口澆置水泥，．．．」等語。故建華公
    司僱用之勞工張清祥，受上訴人所僱工地人員之指示，於災
    害發生當時駕駛混凝土預拌車，載運混凝土至工地實施混凝
    土澆置，灌漿於指定位置之排水溝模板處，並非僅實施買賣
    交卸混凝土，而需配合現場指示分段、分層實施灌漿澆注混
    凝土於指定之地點，上訴人與建華公司間，除買賣關係外，
    自尚兼具承攬關係。又勞工安全衛生法第17條規定，要求事
    業單位以其事業之全部或一部分交付承攬時，應於「事前告
    知」該承攬人有關其事業工作環境、危害因素暨勞工安全衛
    生法及有關安全衛生規定應採取之措施。該「事前告知」之
    方式，依同法施行細則第23條規定，應以「書面」為之或「
    召開協商會議並作成紀錄」。是以勞工安全衛生法第17條規
    定之危害告知義務，非如上訴人所稱僅由承攬人派人到施工
    現場勘察環境及進出路線，即視為事業單位已盡其告知義務
    ，而得以免責。查本件上訴人於91年7月29日在被上訴人所
    屬中區勞動檢查所之談話紀錄中，已坦承未於事前對承攬人
    實施任何危害告知及設置協議組織並執行安全衛生注意事項
    在卷，參以被上訴人所屬中區勞動檢查所人員至現場檢查時
    亦未發現上訴人有任何「事前告知」之書面或會議紀錄，且
    無設置協議組織、執行安全衛生注意事項之事證，是上訴人
    違反勞工安全衛生法第17條第1項及第18條第1項之規定，足
    堪認定。本件上訴人與建華公司間，除買賣關係外，尚兼具
    承攬關係，上訴人未於事前告知承攬人建華公司有關其事業
    工作環境、危害因素暨勞工安全衛生法及有關安全衛生規定
    應採取之措施；且與承攬人建華公司分別僱用勞工共同作業
    時，亦未召集該公司設置協議組織，進行安全衛生協議事項
    ，並採取有關防止職業災害之必要措施，客觀上即違反勞工
    安全衛生法第17條第1項及第18條第1項規定之作為義務，應
    推定為有過失，而上訴人未能舉證證明其無過失，即應受處
    罰。且本件原處分所處各3萬元罰鍰（合計6萬元罰鍰），係
    屬法條所訂最低度罰，並無裁量逾越或濫用情事，於法並無
    不合。訴願決定予以維持，亦無違誤，上訴人起訴意旨難認
    有理由，應予駁回等由，資為判斷之論據。
四、本院按：上訴意旨謂上訴人與建華公司間究係買賣關係或係
    承攬關係，因勞工安全衛生法第17條第1項及第18條第1項規
    定之要件，以是否有承攬關係存在為前提，故上述二有名契
    約之認定，涉有法律重要原則性云云，本院依其主張准予上
    訴，合先敘明。次查上訴人經營之源興土木包工業承攬南投
    縣集集鎮公所之「田寮里茄苳農路災修工程」，由建華公司
    負責以混凝土預拌車將混凝土運送至工地現場，混凝土預拌
    車進入工地後因現場未設混凝土壓送車，無法定點卸料，必
    須依上訴人所僱之工地作業人員指示，駕駛混凝土預拌車將
    混凝土卸料至欲灌漿之模板上配合進行灌漿作業，並非交付
    於同一卸料點，自非單純買賣卸料行為，而係於工地共同實
    施混凝土灌漿、澆置作業之行為。是以上訴人與建華公司間
    ，除買賣關係外，自尚兼具承攬關係等情，業經原判決敘明
    所憑之證據及形成心證之事由甚詳，經核與證據法則及論理
    法則均無違。上訴人雖以刑事判決認定上訴人與建華公司之
    契約係屬買賣，而非承攬，主張原判決適用法律錯誤云云。
    惟查刑事判決之見解，並非當然有拘束行政法院之效力，行
    政法院仍得依其認定之事實表示法律見解。本案建華公司交
    付混凝土時，依上訴人所屬之工地作業人員指示，逐一將混
    凝土澆灌於不同段落之模板，並非交付於同一卸料點，自非
    單純買賣卸料行為，而係於工地共同實施混凝土灌漿、澆置
    作業之行為，業如上所述，原判決據以認定上訴人與建華公
    司間，除買賣關係外，自尚兼具承攬關係，並非全盤否定買
    賣關係，僅認定兼具承攬關係，自無適用法律錯誤之情事。
    故上訴意旨以上開刑事判決之見解，指摘原判決，尚無可取
    。又查勞工安全衛生法第17條第1項規定之事前告知，應以
    書面為之，或召開協商會議並作成紀錄。同法第18條第1項
    第1款規定之協議組織，應由原事業單位召集之，並定期或
    不定期進行協議，前引同法施行細則第23條及第25條分別定
    有明文。本件上訴人於91年7月29日在被上訴人所屬中區勞
    動檢查所之談話紀錄中，已坦承未於事前對承攬人實施任何
    危害告知及設置協議組織並執行安全衛生注意事項在卷，上
    訴人亦未提出任何「事前告知」之書面或會議紀錄，或設置
    協議組織、執行安全衛生注意事項之事證。是原判決認定上
    訴人違反勞工安全衛生法第17條第1項及第18條第1項之規定
    ，與上開法律立法意旨及本院88年判字第393號判例意旨，
    均無不合，上訴意旨猶以：建華公司於交貨前派人至施工現
    場勘查環境及進出路線，豈能謂事前未告知或無協議，原判
    決適用前開法律範圍過於擴張，顯有適用法規不當之違背法
    令等詞，加以爭執，亦無可採。綜上，原判決將原決定及原
    處分均予維持，駁回上訴人之訴，核無違誤。上訴論旨，指
    摘原判決違誤，求予廢棄，難認有理由，應予駁回。
五、據上論結，本件上訴為無理由，爰依行政訴訟法第255條第1
    項、第98條第3項前段，判決如主文。
中    華    民    國    94    年    7    月    28     日
                  第一庭審判長法  官　黃　綠　星
                              法  官  陳  秀  美
                              法  官　蔡　進　田
                              法  官　黃　璽　君
                              法  官　廖　宏　明
以  上  正  本  證  明  與  原  本  無  異
中    華    民    國    94    年    7    月    29     日
　　　　　　　　　　　　　　　書記官　彭　秀　玲
